【裁判字號】    92,訴,117
【裁判日期】    920908
【裁判案由】    違反槍砲彈藥刀械管制條例等
【裁判全文】
臺灣新竹地方法院刑事判決                          九十二年度訴字第一一七號
    公  訴  人  臺灣新竹地方法院檢察署檢察官
    被      告  甲○○
   選任辯護人   邱六郎律師
右列被告因違反槍砲彈藥刀械管制條例等案件，經檢察官提起公訴（九十一年度偵字
第六五三四號），本院判決如左︰
    主  文
甲○○未經許可，持有可發射子彈具有殺傷力之改造玩具手槍，處有期徒刑壹年貳月
，併科罰金新臺幣伍萬元，罰金部分如易服勞役，以新臺幣玖佰元即銀元參佰元折算
壹日。扣案之可發射子彈具殺傷力之仿ＣＯＬＴ廠半自動手槍製造之改造玩具手槍壹
支（槍枝管制編號：0000000000號）、可發射子彈具殺傷力之仿ＦＮ廠半
自動手槍製造之改造玩具手槍壹支（槍枝管制編號：0000000000號）、土
造子彈捌顆，均沒收。又以其他非法方法，剝奪人之行動自由，處有期徒刑肆月。應
執行有期徒刑壹年肆月，併科罰金新臺幣伍萬元，罰金部分如易服勞役，以新臺幣玖
佰元即銀元參佰元折算壹日。扣案之可發射子彈具殺傷力之仿ＣＯＬＴ廠半自動手槍
製造之改造玩具手槍壹支（槍枝管制編號：0000000000號）、可發射子彈
具殺傷力之仿ＦＮ廠半自動手槍製造之改造玩具手槍壹支（槍枝管制編號：0000
000000號）、土造子彈捌顆，均沒收。
    事  實
一、甲○○因好奇，於民國八十年間某日，在台南市某不詳地點，以新台幣（下同）
    五萬元之代價，向真實姓名年籍不詳之成年友人購得可發射子彈具殺傷力之仿Ｃ
    ＯＬＴ廠半自動手槍製造之改造玩具手槍一支、可發射子彈具殺傷力之仿ＦＮ廠
    半自動手槍製造之改造玩具手槍一支以及可擊發具殺傷力之土造子彈十五顆，購
    得後均置放在其位於新竹市○○○街一０八巷二十五號住處衣櫥內，未經許可而
    無故持有之，且八十一年間曾以前述仿ＣＯＬＴ廠半自動手槍製造之改造玩具手
    槍試射二顆購得之土造子彈。
二、緣甲○○向新竹國際商業銀行（下稱新竹商銀）申請之信用卡，已於八十八年間
    刷滿信用額度，甲○○無力全數償還，僅得不定期清償部分金額，然自九十一年
    五月起未甲○○因工作不順而無法再清償分文，新竹商銀便委請元誠國際資產管
    理股份有限公司（下稱元誠公司）催討信用卡債款，嗣後元誠公司多次與甲○○
    之父母聯繫催索，甲○○之母溫雪梅並代甲○○清償八萬元，甲○○認為其個人
    之債務與年邁之父母無關，且認為元誠公司向其父母催債甚急，所用方式復涉嫌
    恐嚇、暴力，加以信用卡之利息、違約金等遠高於積欠之本金，又認為其母溫雪
    梅於八十四年間受他人連累出名擔任借款人，當實際借款人未按時償付時，新竹
    商銀卻同意延期給付，致嗣後抵押物拍賣所得仍不足償還本金，導致其父母須另
    行借貸以償債予新竹商銀，此揭因素交錯下，甲○○甚感不滿，竟於九十一年十
    一月十二日上午十時十五分許，攜帶前開未經許可但具殺傷力之仿ＣＯＬＴ廠半
    自動手槍製造之改造玩具手槍一支（裝填六顆土造子彈）、仿ＦＮ廠半自動手槍
    製造之改造玩具手槍一支（裝填四顆土造子彈）、不具有爆發性與破壞力之自製
    遙控汽油彈一組以及前開其餘土造子彈，進入位於新竹市○○路一０六號之新竹
    商銀總行，先雙手各持一支上開改造玩具手槍，要求新竹商銀行員離開位置至中
    央沙發坐下，其中有部分行員未聽從，甲○○即對空鳴一槍擊發一顆子彈，待該
    銀行行員皆至中央沙發坐下後，繼而持上開二支改造玩具手槍指向該行經理呂金
龍，命令呂金龍拉下大廳鐵門，接著又命令呂金龍將銀行內之所有人員集合在大
    廳，挾持該銀行之員工呂金龍、何公蓉、陳美華、耿國康、陳麗卿、李如雲、陳
    麗香、洪淑卿、孫雅玲、楊清山、郭嬌秋、謝廷凱、郭美君等十三名以及前往該
    處洽商之顧客郭德旺、侯均民為人質，作為談判籌碼，以此非法方法剝奪彼等之
    行動自由，此際警員業已接獲線報抵達現場，甲○○則表示：其因積欠新竹商銀
    信用卡款十四萬元，但新竹商銀銀行委託民間討債公司恐嚇及騷擾其父母親，要
    求其須連本帶利歸還四十餘萬元，因而要該行行員向警員表示要求與新竹商銀總
    經理、臺灣新竹地方法院檢察署檢察官及新竹市警察局第二分局刑事組組長孫福
    佐見面，孫福佐組長隨即進入該行與甲○○交涉，甲○○在孫福佐組長之勸說下
    於同日上午十一時三十分許棄械投降，警方因而扣得前開改造玩具手槍二支、具
    殺傷力之土造子彈十二顆及不具爆發性與破壞力之遙控汽油彈一組（業經承辦員
    警於新竹南寮海邊引爆），並在現場扣得擊發後之金屬彈頭、金屬空彈殼各一顆
    。
三、案經新竹市警察局第二分局報告臺灣新竹地方法院檢察署檢察官偵查起訴。
    理  由
一、訊據被告甲○○對於右揭事實迭於警訊、偵查及本院審理時坦承不諱，核與被害
    人呂金龍、陳美華、耿國康、陳莉卿、李如雲、陳麗香、何公蓉、洪淑卿、孫雅
    玲、楊清山、郭嬌秋、謝廷凱、郭美君、郭德旺、侯均民指述之情節相符，並經
    證人即新竹市警察局第二分局刑事組組長孫福佐於偵訊時具結證述屬實，復有遙
    控器結構圖一紙、錄影帶翻拍照片八幀、新竹商銀監視錄影帶一卷等附卷可稽，
    又扣案槍枝二支經送內政部警政署刑事警察局鑑驗結果，認其中一支（槍枝管制
    編號：0000000000）係仿ＣＯＬＴ廠半自動手槍製造之玩具手槍槍身
    組合土造金屬槍管及滑套改造而成之改造手槍，機械性能良好，可擊發適用子彈
    ，具殺傷力，另一支（槍枝管制編號：0000000000）係以仿ＦＮ廠半
    自動手槍製造之玩具手槍換裝土造金屬槍管改造而成之改造手槍，機械性能亦良
    好，亦可擊發適用子彈，認亦具殺傷力，而扣案之子彈十二顆係土造子彈，經採
    樣四顆試射，均可擊發，認為均具有殺傷力，此有該局九十二年一月六日刑鑑字
    第０九一０三一一二二九號鑑驗通知書一份在卷可稽，並有此揭改造玩具手槍二
    支、土造子彈十二顆（已採樣試射四顆）、現場被告鳴一槍擊發後之金屬彈頭、
    金屬空彈殼各一顆扣案可資佐證，而被告積欠新竹商銀信用卡款、被告之母溫雪
    梅於八十四年間列名借款人遭新竹商銀聲請強制執行等之事實，亦經本院調閱八
    十八年度促字第四四二三號支付命令民事卷、八十五年度執字第五八四七號民事
    強制執行案卷查核無訛，是被告前開自白，堪信與事實相符。
二、選任辯護人雖為被告辯護稱：被告進入右揭新竹商銀中央路總行後，一俟行員
    、顧客集中坐在營業聽後，立即要求見證人孫福佐組長及新竹地方法院檢察署檢
    察官，在孫福佐組長進入該行後，被告隨即將上開槍彈全數交予孫福佐組長，並
    隨同至警局製作筆錄，故被告行為合乎自首要件，且合乎槍砲彈藥刀械管制條例
    第十八條自首與自白之規定；被告親自經歷新竹商銀數度不當與不應逼害父母
    ，感到憤滿難忍，始以激烈手段請新竹商銀檢討，並訴之於社會大眾，動機單純
    可憫，且完全未傷害任何人，應有刑法第五十九條減刑規定之適用。惟查：
（一）被告於右揭時間進入新竹商銀總行，持上開二支改造玩具手槍指向該行經理呂
      金龍，命令呂金龍拉下大廳鐵門，又命令呂金龍將銀行內之所有人員集合在大
      廳，尚未開口要求與證人孫福佐組長、檢察官等人相見前，警員業已接獲線報
      抵達現場，被告因而要行員向警員表示欲與證人孫福佐、檢察官等人見面，業
      據被告供承在卷（見九十一年度偵字第六五三四號卷第七三頁），亦與被害人
      郭德旺、侯均民等人於警訊中之陳述相符（見九十一年度偵字第六五三四號卷
      第四八至五十頁）。按刑法第六十二條所謂「發覺」，係指有偵查權之公務員
      已知悉犯罪事實與犯罪之人而言，而所謂知悉，固不以確知其為犯罪之人為必
      要，但必其犯罪事實確實存在，且為該管公務員所確知，始屬相當，最高法院
      七十五年台上字第一六三四號判例可資參照。查被告持槍進入新竹商銀總行，
      進而剝奪右開被害人行動自由之事實，在其要求與證人孫福佐警員見面前，已
      為抵達現場之警員知悉，是以，本件並不合乎自首之要件甚明。至於槍砲彈藥
      刀械管制條例第十八條關於自白減刑之規定，必須供述全部槍彈來源及去向後
      ，因而查獲或因而防止重大危害事件之發生，惟本件並未因此查獲或防止重大
      危害事件發生，故與該條規定亦有不合。
（二）經本院向新竹商銀函詢元誠公司就本件對被告或其家人之催債過程情形，新竹
      商銀以九十二年六月三日竹商銀卡險字第０九二０五八六八號函覆稱：其與元
      誠公司簽約業已要求恪守催收時之應遵守事項，並提出元誠公司與被告家人聯
      繫催收之錄音帶一捲，而錄音帶經勘驗結果，其內之對話並未涉及恐嚇、威逼
      或詐騙，催收人員之語氣尚稱平和，此有上述函文、錄音帶、勘驗筆錄在卷可
      佐。選任辯護人雖為被告辯稱本件有刑法第五十九條減刑之事由，然如前述，
      依據新竹商銀提供之催收過程錄音帶，尚查無元誠公司涉嫌恐嚇、暴力討債之
      證據，而被告之母溫雪梅與新竹商銀間之糾紛，早於多年以前已經發生，被告
      因前揭種種因素交錯下，縱令對於新竹商銀或元誠公司感到氣憤難耐，亦不得
      選擇殃及無辜之方式，造成不相干之行員、顧客受受到此種對待，況且，被告
      手持具殺傷力之改造玩具手槍出示予該行行員、顧客，進而對空鳴槍，造成該
      行行員、顧客心中恐懼甚大，綜合以觀，尚無從肯認有何情輕法重、情堪憫恕
      之事由。
三、本案事證明確，被告犯行堪以認定，應予依法論罪科刑。
四、核被告甲○○所為，係犯槍砲彈藥刀械管制條例第十一條第四項之未經許可持有
    可發射子彈具有殺傷力之改造手槍罪、同條例第十二條第四項之未經許可持有子
    彈罪、以及刑法第三百零二條第一項之妨害自由罪。被告同時以一行為持有具殺
    傷力之改造手槍、具殺傷力之土造子彈等行為，係異種之想像競合，依刑法五十
    五條之規定，從一重之槍砲彈藥刀械管制條例第十一條第四項未經許可持有可發
    射子彈具有殺傷力之改造手槍罪處斷。被告以一行為同時剝奪被害人呂金龍等十
    五人之行動自由，係同種之想像競合，依刑法第五十五條之規定論以一罪。又被
    告持有槍彈目的係好奇，持有時尚非有意用作妨害他人行動自由，是被告所犯槍
    砲彈藥刀械管制條例第十一條第四項未經許可持有可發射子彈具有殺傷力之改造
    手槍罪與刑法第三百零二條第一項妨害自由罪間，犯意各別，應予分論併罰。爰
    審酌被告素行良好，前無任何刑事紀錄，有台灣高等法院被告全國前案紀錄表一
    紙在卷可憑，因好奇而持有扣案槍彈，嗣後一時衝動失慮而持槍妨害自由，犯後
    迅速繳出扣案槍彈並坦認全部犯行，態度良好，顯有悔意等一切情狀，從輕量刑
    ，分別量處如主文所示之刑及科如主文所示之罰金，併諭知應執行之刑與罰金如
    易服勞役之折算標準。
五、扣案之可發射子彈具殺傷力之仿ＣＯＬＴ廠半自動手槍製造之改造玩具手槍一支
    （槍枝管制編號：0000000000號）、可發射子彈具殺傷力之仿ＦＮ廠
    半自動手槍製造之改造玩具手槍一支（槍枝管制編號：0000000000號
    ）、土造子彈八顆，均屬違禁物，均應依刑法第三十八條第一項第一款之規定宣
    告沒收。至於雖扣案但已送驗射擊之四顆土造子彈以及現場被告擊發後之金屬彈
    頭、金屬空彈殼各一顆，均不再具有殺傷力，爰皆不併為沒收之諭知。
六、公訴意旨另以：被告意圖供自己或他人犯罪之用，製造並持有遙控汽油彈一組，
    涉犯刑法第一百八十七條加重危險物罪。經查：
（一）「爆裂物」一詞，見於刑法第一百七十六條、第一百八十六條、第一百八十七
      條及槍砲彈藥刀械管制條例第四條第二款。其中刑法第一百八十六條及第一百
      八十七條所稱之「爆裂物」，均係指與炸藥、棉花藥、雷汞「相類」之爆裂物
      ；第一百七十六條所稱之「爆裂物」，則係指與火藥、蒸氣、電氣、煤氣併列
      之「其他」爆裂物；槍砲彈藥刀械管制條例第四條第二款所稱之「爆裂物」，
      係指與子彈併列「具有殺傷力或破壞性」之爆裂物，屬於彈藥之一種。最高法
      院二十二年上字第四一三一號判例指明「刑法所所謂爆裂物，係指其物有爆發
    性，且有破壞力，可於瞬間將人及物殺傷或毀損者而言。」，而司法院解釋則
      有「軍用子彈，為爆裂物之一種.... 」（一七年院解字第一一一號）、「單
      純鹽硝，既非爆裂物.... 」（二二年院解字第九七八號）、「毛硝、火硝及
      硫碘，未經配合以前，不能認為刑法上之爆裂物」（二五年院解字第一四一八
      號）、「硝碘未經配合前，不能認為刑法上之爆裂物.... 」（二五年院解字
      第一四六五號）、「毛硝既不能獨立燃燒，火硝亦無爆發性及破壞力，不能認
      盪刑法上之爆裂物」（二五年院解字第一五○一號）、「水銀僅係雷汞所含成
      分之一種，其本體亦無類似雷汞之爆裂性，自非刑法第一百八十六條所稱之爆
      裂物。」（三四年院解字第二八六五號）、「製造火柴原料之白藥，如無與炸
      藥、棉花藥、雷汞等相類之爆裂性，即非刑法第一百八十六條之爆裂物。」（
      三五年院解字第三一○六號）。學者對於爆裂物之說明，亦與判解大致相同。
      如韓忠謨先生「稱爆裂物者，謂有爆炸性，可迅速發散熱能而產生破壞力之物
      質。刑法關於本罪所舉之炸藥、棉花藥、雷汞不過為其例示，其他性能類似之
      物頗多，不勝枚舉，故刑法又規定其他爆裂物一語，以示概括。實際上何種之
      物與例示之規定相當，何者與之類似，須就專家鑑別之。」（刑法各論第一九
      一頁）、陳樸生先生「稱爆裂物，指其物一觸即炸裂者言，即其物有爆發性及
      破壞力可於瞬間將人及物殺傷或毀損者之義。炸藥、棉花藥、雷汞，乃示其例
      ，除此以外之其他相類似之爆裂物，均得為本罪之客體。」「火藥、蒸氣、電
      氣、煤氣，乃示爆裂物之一例，凡具有爆裂性之物品皆屬之，如石油、瓦斯或
      其他具有爆發性之化學物質之類均包括在內。」（實用刑法第四三四、四二二
      頁）。由上所述，刑法所稱爆裂物係指其物有爆發性，且有破壞力，可於瞬間
      將人及物殺傷或毀損者而言。合乎此意義之爆裂物方屬於刑法第一百七十六條
      規定「其他爆裂物」之列。
（二）查本件被告製作之遙控汽油彈一組，經送請內政部警政署刑事警察局鑑驗後，
      發現內含感應器、手動開關、遙控開關、電燈泡二個、電磁及用「大雕藥酒」
      玻璃瓶裝填疑似汽油之溶液，經鑑驗檢出乙醇成分，並無裝填火藥等爆裂物主
      要組成零件，非屬槍砲彈藥刀械管制條例所指之彈藥或爆裂物，而乙醇為引火
      性液體，係屬閃點在攝氏零度以上未滿攝氏三十度之引或火性物質，有該局九
      十二年一月十三日刑偵字第０九二０００六九八二號鑑驗通知書存卷可查。次
      按乙醇乃酒精成分之一種，固有揮發性與引火性，但並不具有爆發性，揆之前
      揭說明，自非炸藥、棉花藥、雷汞之相類爆裂物。從而，公訴人認被告另涉犯
      刑法第一百八十七條加重危險物罪，尚有未洽，惟公訴人認此部份與被告前開
      有罪部分具有想像競合犯之關係，從一重之槍砲彈藥刀械管制條例第十一條第
      四項未經許可持有可發射子彈具有殺傷力之改造手槍罪論處，爰不另為無罪之
      諭知，附此敘明。
據上論斷，應依刑事訴訟法第二百九十九條第一項前段，槍砲彈藥刀械管制條例第十
一條第四項、第十二條第四項，刑法第十一條前段、第三百零二條第一項、第五十五
條、第五十一條第五款、第四十二條第二項、第三十八條第一項第一款，罰金罰鍰提
高標準條例第二條，現行法規所定貨幣單位折算新台幣條例第二條，判決如主文。
本案經檢察官許麗美到庭執行職務。
中      華      民      國    九十二    年      九      月      八      日
                                  臺灣新竹地方法院刑事第一庭
                                      法  官  李珮瑜
右正本證明與原本無異。
如不服本判決，應於判決送達後十日內向本院提出上訴狀（應附繕本），上訴於臺灣
高等法院。
                                      書記官  龔紀亞
中      華      民      國    九十二    年      九      月      八      日
附錄本案論罪科刑法條全文：
槍砲彈藥刀械管制條例第十一條第四項：
未經許可，持有、寄藏或意圖販賣而陳列第一項所列槍砲者，處一年以上七年以下有
期徒刑，併科新臺幣七百萬元以下罰金。第一項至第三項之未遂犯罰之。
槍砲彈藥刀械管制條例第十二條第四項：
未經許可，持有、寄藏或意圖販賣而陳列子彈者，處五年以下有期徒刑，併科新台幣
三百萬元以下罰金。
刑法第三百零二條第一項：
私行拘禁或以其他非法方法，剝奪人之行動自由者，處五年以下有期徒刑、拘役或三
百元以下罰金。


司法院資訊處製作；財團法人民間司法改革基金會備份。
